【裁判字號】    94,訴,891
【裁判日期】    951221
【裁判案由】    遷讓房屋
【裁判全文】
臺灣桃園地方法院民事判決               94年度訴字第891號
原      告  己○○
訴訟代理人  甲○○
被      告  乙○○
訴訟代理人  邱正明律師
上列當事人間遷讓房屋事件，經本院於民國95年11月30日言詞辯
論終結，判決如下：
    主  文
被告應自原告所有坐落桃園縣桃園市○○段一三七四地號土地及
其上如附表所示之房屋遷出，將土地及房屋騰空返還原告。
訴訟費用由被告負擔。
本判決於原告以新台幣壹佰陸拾肆萬陸仟元為被告供擔保後，得
假執行。但被告如以新台幣肆佰玖拾參萬陸仟柒佰柒拾元為原告
預供擔保，得免為假執行。
    事  實
甲、原告方面：
壹、聲明：
    除假執行供擔保金額外，餘如主文所示。
貳、陳述：
一、緣坐落桃園縣桃園市○○段1374地號土地及其上如附表所示
    ，門牌號碼為桃園縣桃園市○○街41號之4 層樓房屋（其中
    1 、2 樓已辦理保存登記，3 、4 樓未辦理保存登記）係原
    告之父戊○○於民國80年11月26日以新台幣（下同）823 萬
    元向鈞院80年度執字第1762拍賣抵押物強制執行事件投標，
    並得標而取得所有權，嗣由原告於91年3 月11日繼受取得，
    則依土地法第43條關於登記絕對效力之規定，自已由原告合
    法取得其所有權。而系爭房地係遭被告無權占用，經原告於
    94年4 月13日以存證信函限期催告被告遷讓而未獲被告置理
    ，則原告自得以所有人之地位，依民法第767 條前段、中段
    所有物返還請求權、所有權妨害排除請求權之法律關係，請
    求被告自該房地遷出並謄空返還原告。
二、被告辯稱其與原告之父戊○○曾訂定信託契約，向戊○○借
    款500 萬元作為投標資金，並借用戊○○之名義標得系爭房
    地，且系爭房地在90年以前之房屋稅、地價稅均由其繳納，
    惟均未舉證證明，並與證人戊○○之證詞不符，況被告本身
    於前揭強制執行事件，曾代理第三人張正雄與戊○○競標而
    落標，自不可能另與戊○○為上開約定，另其向台灣桃園地
    方法院檢察署（下稱桃園地檢署）對原告及戊○○所提侵占
    告訴，亦經該署檢察官以94年度偵字第19268 號為不起訴處
    分確定，足認其所述並不足採。且戊○○投標取得系爭房地
    所有權後，雖曾與被告訂定租約，約定系爭房地於81年3 月
    28日向第一商業銀行（下稱第一銀行）關西分行抵押貸款49
    5 萬元之每月借款本息約46,000元由被告繳納，作為租金，
    惟被告繳納部分借款本息後，自89年1 月26日起即違約未繳
    ，嗣始經戊○○於同年7 月26日1 次繳清欠款餘額本息4,18
    7,395 元，足認系爭房地係由戊○○以823 萬元得標並取得
    所有權，上開495 萬元貸款亦係由戊○○負責繳清，被告辯
    稱其向戊○○借用上開500 萬元作為投標資金，並已償還上
    開貸款，自非實情。且戊○○於繳清上開貸款本息後，既由
    原告繼受取得系爭房地所有權而繼受戊○○與被告所訂上開
    租賃契約之法律關係，被告並已積欠租金達2 個月以上，經
    原告以95年4 月12日辯論意旨（三）狀繕本送達被告，再以
    95年4 月17日新竹英明街郵局第532 號存證信函催告被告給
    付自91年2 月起至95年3 月止共50個月，按每月46,000元計
    算，共計2,300,000 元之租金，惟均未獲被告給付，原告乃
    以95年5 月10日陳報狀繕本送達被告，作為解除（應係終止
    之誤）上開租約之意思表示，則被告就系爭房地自無占用權
    源，原告得依民法第455 條前段租賃物返還請求權之法律關
    係，請求被告自系爭房地遷出並謄空返還原告。
三、綜上所述，被告就系爭房屋及土地並無占有權源。爰提起本
    件訴訟，依民法第767 條前段、中段所有物返還請求權、所
    有權妨害排除請求權，及同法第455 條前段租賃物返還請求
    權之法律關係，擇一主張而請求被告自系爭房地遷出並騰空
    返還原告，而請求判決如前揭聲明所示。
參、證據：提出系爭房地登記謄本、房屋稅繳款書、本院80年度
    民執字第1726號不動產權利移轉證書、第一銀行關西分行函
    、投標書、投標保證金封存袋及委任狀、桃園地檢署檢察官
    94年度偵字第19268 號不起訴處分書、拍賣不動產筆錄、桃
    園縣桃園市公所函各1 件、存證信函及回執各3 件、系爭房
    屋現場照片8 張為證。
乙、被告方面：
壹、聲明：
一、原告之訴及假執行之聲請均駁回。
二、如受不利之判決，願供擔保請准宣告免為假執行。
貳、陳述：
一、系爭房地原係被告於63年間以妻丙○○○名義購置，因積欠
    債務，經鈞院民事執行處以前揭拍賣抵押物強制執行事件予
    以查封拍賣，惟因被告已居住其內達17年，不忍割捨，並因
    被告與原告之父戊○○係舊識好友，乃向戊○○借用500 萬
    元作為被告投標系爭房地所不足之資金，經戊○○同意借款
    ，並約明暫以其名義參與投標，如標得系爭房地並辦畢所有
    權移轉登記後，即以系爭房地向銀行抵押借款，將借得之款
    項悉數返還戊○○，並由被告負責繳納貸款本息。嗣被告即
    於80年11月26日以戊○○名義向鈞院民事執行處標得系爭房
    地，並依上開信託約定將系爭房地登記為戊○○所有，而由
    被告居住使用迄今，被告並負責繳納90年以前之房屋稅、地
    價稅，以系爭房地向第一銀行關西分行抵押之借款本息亦自
    81年4 月間起即由被告繳納至88年12月間為止，戊○○及原
    告則未向被告收取過任何租金，足證被告與戊○○間確有上
    開信託關係存在，否則戊○○及原告不可能容任被告於系爭
    房地繼續居住。是戊○○嗣後雖於91年3 月11日將其對系爭
    房地之所有權名義移轉登記為原告所有，惟原告係惡意受讓
    ，自仍屬系爭房地之形式上所有人，被告仍為系爭房地之真
    正所有人，自得占用系爭房地，原告不得請求被告遷讓系爭
    房地。
二、另查，被告於前揭強制執行事件雖曾代理第三人張正雄投標
    而與戊○○競標，惟其目的係為增加得標機會，自無礙被告
    與戊○○另為前揭信託約定，且無論係戊○○或張正雄得標
    ，均會與被告訂定信託契約，由被告將系爭房地信託登記為
    該得標者名義所有，否則被告自不可能在戊○○得標取得系
    爭房地所有權，並持向第一銀行關西分行辦理前揭抵押貸款
    時，擔任其連帶保證人，是被告上開作法自不影響系爭房地
    實際上係屬於被告所有之認定。
三、又原告指稱戊○○於標得系爭房地並取得所有權後，曾與被
    告訂定前揭租約，原告所舉證人戊○○並附和其說。惟戊○
    ○所為證述並不實在，且伊與原告所指由被告以繳納上開貸
    款每月本息約46,000元作為租金之說，亦顯與系爭房地附近
    之租金行情有異，自不足採。是原告以其曾催告被告繳納上
    開租金未果，據以主張其已解除（應係終止之誤）與被告所
    訂租約，自無可採。
參、證據：提出系爭房地登記謄本、告訴狀、被告設於第一銀行
    關西分行第00000000000 號帳戶之存摺交易明細資料各1 件
    為證，並聲請訊問證人戊○○。
丙、本院依職權調閱本院80年度民執字第1726號拍賣抵押物強制
    執行事件卷宗，向桃園地檢署調閱該署94年度偵字第19268
    號（含該署94年度發查字第1504號）侵占案件卷宗，向第一
    銀行關西分行函查系爭房地於81年3 月17日向該分行辦理抵
    押貸款及其償還情形之相關資料，並依職權傳訊證人呂理仁
    。
    理    由
壹、程序方面：
    按原告於判決確定前，得撤回訴之全部或一部。民事訴訟法
    第262 條第1 項前段定有明文。經查，本件原告起訴原係以
    被告及丙○○○、丁○○為被告，嗣於本件審理中經被告同
    意而撤回關於丙○○○、丁○○部分之起訴，揆諸前揭規定
    ，自屬合法，應予准許。
貳、實體方面：
一、原告主張系爭房地為其所有，且其已終止與被告就系爭房地
    之租約，被告無占用系爭房地之權源。爰提起本件訴訟，依
    民法第767 條前段、中段所有物返還請求權、所有權妨害排
    除請求權、第455 條前段租賃物返還請求權之法律關係，擇
    一主張而請求被告自系爭房地遷出並騰空返還原告，爰請求
    判決如其前揭聲明所示等語。
二、被告則以：系爭房地係由其出資並借用原告之父戊○○名義
    向本院民事執行處投標並得標取得所有權，其曾與戊○○訂
    定前揭信託契約，因而將系爭房地登記為戊○○名義所有，
    原告係惡意受讓系爭房地，兩造之間並無原告所指前揭租約
    存在，其係系爭房地之真正所有人而有權占用系爭房地等語
    ，資為抗辯，並為如前揭聲明所示。
三、原告主張如附表所示，其中1 、2 樓已辦理保存登記，3 、
    4 樓未辦理保存登記之系爭房屋及土地，係以其父戊○○名
    義於本院80年度執字第1726號拍賣抵押物強制執行事件，以
    823 萬元之價格在80年11月26日向本院民事執行處投標並得
    標，經本院核發不動產權利移轉證書而登記為戊○○所有，
    嗣由原告於91年3 月11日繼受取得而登記為所有人，系爭房
    地係由被告占用，原告曾以前揭存證信函及書狀繕本催告被
    告給付上開租金，惟被告未依原告催告給付，及被告於前揭
    強制執行事件，曾代理第三人張正雄與戊○○競標但落標，
    並曾向桃園地檢署對原告及戊○○提起侵占告訴，經該署檢
    察官以94年度偵字第19268 號不起訴處分書，就原告及戊○
    ○2 人為不起訴處分確定，另被告就系爭房地向第一銀行關
    西分行抵押借款495 萬元之每月借款本息，曾由被告繳納其
    中部分本息，嗣於被告未依約繳納後，由戊○○於89年7 月
    26日1 次繳清欠款餘額本息4,187,395 元等情，業據其提出
    系爭房地登記謄本、本院80年度民執字第1726號不動產權利
    移轉證書、第一銀行關西分行函、投標書、投標保證金封存
    袋及委任狀、桃園地檢署檢察官94年度偵字第19268 號不起
    訴處分書、拍賣不動產筆錄各1 件、存證信函及回執各3 件
    、系爭房屋現場照片8 張為證，並為被告所不爭執，自堪信
    為真實。
四、惟原告主張戊○○未就系爭房地與被告訂定前揭信託契約，
    並曾與被告訂定前揭租約，該租約法律關係已由其繼受，經
    其催告被告給付租金未果而予以終止，被告係無權占用系爭
    房地，則為被告以前詞所否認。是本件應審究之爭點為：被
    告是否曾就系爭房地與戊○○訂定前揭信託契約？其是否為
    系爭房地之實際所有權人？戊○○是否曾就系爭房地與被告
    訂定前揭租約而得作為被告占用系爭房地之權源？爰判斷如
    下。
五、按當事人主張有利於己之事實者，就其事實有舉證之責任，
    民事訴訟法第277 條前段定有明文。本件原告主張依卷附系
    爭房地之登記謄本所載，系爭房地原係登記為其父戊○○所
    有，嗣於前揭期日由其繼受取得而登記為所有人，業據其提
    出系爭房地登記謄本各1 件為證，並為被告所不爭執，已如
    前述。則依上引法文規定所示，如被告否認原告為系爭房地
    之所有人，並主張其為真正所有人，自應由其就該項有利於
    己之事實負舉證責任。經查：
（一）被告主張其與戊○○間曾訂定前揭信託契約而以戊○○之
      名義參與投標，既為原告所否認，且被告並未舉證以實其
      說，其所辯復與證人戊○○於本件95年3 月29日準備程序
      期日到庭結證略稱：伊曾參與本院前揭強制執行事件之投
      標，並以823 萬元標到系爭房地，被告本身亦曾代理第三
      人張正雄投標而與其競標，且被告在投標前曾向伊表示如
      係伊標得系爭房地，希望以同額價款向伊買回，惟於伊得
      標後，被告並未提出同額價款買回系爭房地等語（參本院
      卷1 第137 頁）不符。
（二）另查被告於前揭強制執行事件確曾代理第三人張正雄參與
      投標而與戊○○競標，並因所出投標總價755 萬元低於戊
      ○○之前揭出價823 萬元而落標，此有原告所提前揭投標
      書1 件在卷（參本院卷1 第149 頁）可稽，且經本院依職
      權調閱本院該件強制執行事件卷宗，核閱屬實。是被告如
      曾與戊○○為前揭信託約定而委由戊○○之名義參與該件
      投標，自必知悉戊○○之出價，依常理判斷，自無須另代
      理張正雄參與投標而與戊○○競標，更無以低於戊○○之
      前揭出價參與投標而落標之理，被告辯稱其另行代理張正
      雄參與投標之目的係為增加得標機會之說，顯與事理不符
      ，不足採信。另證人即第一銀行關西分行行員呂理仁雖於
      本件95年3 月29日準備程序期日到庭結證略稱：戊○○以
      其所有系爭房地向該分行申辦前揭抵押貸款之相關資料因
      貸款本息已全部清償而未保存，伊係該件貸款承辦人，依
      伊之印象，被告曾擔任該件貸款之連帶保證人等語（參本
      院卷1 第138 至139 頁），且被告曾繳納前揭部分貸款本
      息，固為兩造所不爭執，惟被告既未舉證證明其係因與戊
      ○○之前揭信託約定而擔任前開貸款之連帶保證人，並繳
      納上開部分貸款本息，亦未證明所指系爭房地在90年以前
      之房屋稅、地價稅係由其繳納之事實為真實，是僅憑上開
      事實，自不足證明被告曾與鐘享友為前揭信託契約之約定
      。且戊○○如曾與被告為前揭信託約定，則於其得標取得
      系爭房地所有權後，自應接續辦理抵押貸款手續，並由被
      告依約負責繳納貸款本息，始符常理，惟依卷附第一銀行
      關西分行94年9 月30日（94）一關營字第116 號函所附前
      揭抵押權設定契約書（參本院卷1 第87至88頁）所載，其
      訂約日期為81年3 月17日，距戊○○前開得標日期已達數
      月之久，自與前揭常理有違，難認該件抵押貸款係依被告
      所指前揭信託約定辦理。又被告既否認原告指稱被告曾與
      戊○○訂定前揭租約之主張，亦未主張其得以該租約作為
      占用系爭房地之依據，是原告所指前揭租約自不足作為被
      告占用系爭房地之權源。此外，被告既未舉證證明其曾與
      戊○○為前揭信託約定，及原告明知戊○○曾與其為該約
      定而惡意受讓系爭房地，是其辯稱因與鐘享友訂定前揭信
      託契約而為系爭房地之實際所有人，其係有權占用系爭房
      地，自無可採。
六、綜上所述，系爭房地既屬原告所有，且被告未舉證證明所指
    前揭信託契約之說與事實相符，亦未證明其就系爭房地有何
    占用權源。從而，原告提起本件訴訟，依民法第767 條前段
    關於所有物返還請求權之法律關係，請求被告自系爭房地遷
    出，並將系爭房地騰空返還原告，為有理由，應予准許。又
    原告本件既係擇一主張民法第767 條前段及中段之所有物返
    還請求權、所有權妨害排除請求權及第455 條前段之租賃物
    返還請求權，請求擇一為有利之判決，而依上開關於所有物
    返還請求權之法律關係，已得為有利於原告之判斷，則就原
    告另主張前揭租賃物返還請求權之法律關係，本院自無須予
    以判斷，附此敘明。
七、本件事證已臻明確，兩造其餘主張陳述及所提證據，經核與
    判決之基礎及結果均無影響，爰不另一一論述，併此敘明。
八、兩造分別陳明願供擔保請准宣告假執行及免為假執行，經核
    均無不合，爰分別酌定相當之擔保金額准許之。
九、結論：本件原告之訴為有理由，依民事訴訟法第78條、第39
    0 條第2 項、第392 條第2 項，判決如主文。
中    華    民    國    95    年    12    月    21    日
                  民事第一庭  審判長法  官  郭琇玲
                                    法  官  卓立婷
                                    法  官  陳勇松
以上正本係照原本作成。
如對本判決上訴，須於判決送達後20日內向本院提出上訴狀。
中    華    民    國    95    年    12    月    21    日
                                    書記官  蔡佳玲
┌──────────────────────────────────────────────────────────────┐
│附表：                                                                                                                      │
├───┬───────┬───────┬──┬───┬─┬─┬───────────────────────┬───┬───┤
│      │ 建 物 門 牌  │ 基 地 坐 落  │    │      │樓│構│   建   物   面   積（ 平  方  公  尺 ）      │附 屬 │權 利 │
│      │              │              │    │      │  │  │                                              │      │      │
│      ├─┬─┬─┬─┼─┬─┬───┤    │      │  │  ├───┬───┬───┬───┬───┬───┤建 物 │      │
│建 號 │鄉│街│巷│號│  │小│  地  │用途│樣  式│  │  │  地  │ 騎   │ 二   │ 三   │ 四   │  合  ├─┬─┤      │
│      │鎮│路├─┤  │段│  │      │    │      │層│造│  面  │      │      │      │      │      │  │  │範 圍 │
│      │市│段│弄│數│  │段│  號  │    │      │  │  │  層  │ 樓   │ 層   │ 層   │ 層   │  計  │  │  │      │
├───┼─┼─┼─┼─┼─┼─┼───┼──┼───┼─┼─┼───┼───┼───┼───┼───┼───┼─┼─┼───┤
│      │桃│孝│  │  │西│  │      │    │      │貳│加│      │      │      │      │      │      │  │  │      │
│ 477  │園│二├─┤41│  │  │1374  │住宅│本國式│  │強│53.84 │14.06 │67.90 │      │      │135.80│  │  │全 部 │
│      │市│街│  │  │門│  │      │    │      │層│磚│      │      │      │      │      │      │  │  │      │
│      │  │  │  │  │  │  │      │    │      │  │造│      │      │      │      │      │      │  │  │      │
├───┼─┼─┼─┼─┼─┼─┼───┼──┼───┼─┼─┼───┼───┼───┼───┼───┼───┼─┼─┼───┤
│      │桃│孝│  │  │西│  │      │    │      │肆│加│      │      │      │      │      │      │  │  │      │
│ 1226 │園│二├─┤41│  │  │1374  │住宅│本國式│  │強│      │      │      │67.90 │37.83 │105.73│  │  │全 部 │
│      │市│街│  │  │門│  │      │    │      │層│磚│      │      │      │      │      │      │  │  │      │
│      │  │  │  │  │  │  │      │    │      │  │造│      │      │      │      │      │      │  │  │      │
└───┴─┴─┴─┴─┴─┴─┴───┴──┴───┴─┴─┴───┴───┴───┴───┴───┴───┴─┴─┴───┘


司法院資訊處製作；財團法人民間司法改革基金會備份。
